【裁判字號】    98,訴,603
【裁判日期】    991119
【裁判案由】    偽造文書等
【裁判全文】
臺灣臺北地方法院刑事判決               98年度訴字第603號
公  訴  人  臺灣臺北地方法院檢察署檢察官
被      告  陳淑枝
選任辯護人  李文平律師
被      告  陳開憲
選任辯護人  李宗憲律師
上列被告等因偽造文書等案件，經檢察官提起公訴（98年度偵字
第3562號），本院判決如下：
    主  文
陳淑枝行使變造私文書，足以生損害於他人，處有期徒刑肆年。
陳開憲無罪。
    事  實
一、陳淑枝平時以袈裟進行裝扮，自稱「慧師父」，使人以為其
    係修行之人，品性良好。陳淑枝明知自己負債上億，已週轉
    不靈，為使陳慶尚、周聰玲夫婦誤信其有相當財力，於得知
    陳慶尚、周聰玲夫婦有1間位於臺中市之房地（下稱臺中市
    房地）閒置多年，有意變賣，竟基於意圖為自己不法所有之
    詐欺犯意，於民國96年4月初，在臺北遠東國際大飯店1樓咖
    啡廳內，向陳慶尚、周聰玲夫婦佯稱：其需經常出差臺中，
    正想買屋居住，願以新臺幣（下同）1,050萬元之價格向陳
    慶尚夫婦購買臺中市房地云云，並稱其正向宏隆資產管理有
    限公司（下稱宏隆公司）購買位於臺北市中山區○○○路
    107巷16號之「儷仕商務旅館」（下稱儷仕旅館）經營，因
    其係出家人，不方便出入旅館，需要有人幫忙管理儷仕旅館
    之會計帳務，如果周聰玲願意幫其管帳，等儷仕旅館產權買
    賣過戶完成後，儷仕商務有限公司將會增資至3,000萬元，
    其願意給予陳慶尚夫婦10%股份作為酬勞，並將臺中市房地
    買賣價金從1,050萬元提高為1,350 萬元，惟須俟陳淑枝取
    得儷仕旅館所在房地產權及以該房地向銀行辦理抵押取得貸
    款後再行給付，其中1,050萬元給付現金，另300萬元則以使
    陳慶尚夫婦取得儷仕商務有限公司及其所在房地各10%股份
    之方式給付，而於96年4月15日，陳淑枝偽與陳慶尚簽訂「
    不動產買賣暨投資契約書」，致陳慶尚夫婦誤信陳淑枝確有
    給與其等儷仕旅館10%股份之真意。嗣陳淑枝對陳慶尚夫婦
    改稱：其已不需要購買臺中市房地，但仍會介紹朋友以高價
    購買，並於96年5月初，承同一詐欺犯意及行使變造私文書
    之犯意，對陳慶尚夫婦接續佯稱：其合夥人陳開憲（不知情
    ，詳後述無罪部分）對於其前允諾給陳慶尚夫婦儷仕商務有
    限公司10%乾股一事有意見，要求陳慶尚夫婦先匯款800萬元
    至陳淑枝帳戶並簽立投資協議書，以便向陳開憲交待陳慶尚
    夫婦何以得享10%股份，俟96年5月20日儷仕旅館取得銀行核
    貸通知後，即將該800萬元返還陳慶尚夫婦云云，並為取信
    於陳慶尚、周聰玲夫婦，陳淑枝竟於該次見面前某日，在不
    詳地點，將其與宏隆公司間於96年3月23日所簽訂第2次增補
    契約之協議書（下稱96年3月23日協議書）第3條「現存於大
    眾銀行信保專戶之價金新台幣壹仟貳佰萬元整」等語，變造
    為「現存於大眾銀行信保專戶之價金新台幣參仟貳佰萬元整
    」等語，而變造協議書內容後，再持該變造之96年3月23日
    協議書影本交予陳慶尚、周聰玲，並向陳慶尚、周聰玲誆稱
    ：其已支付儷仕旅館價金3,200萬元（實際僅支付1,200萬元
    ）給宏隆公司，並積極辦理銀行貸款手續，如果貸款於同年
    5月31日未下來，依該協議書之約定，其已支付價金3,200萬
    元將全部被宏隆公司沒收，其不可能會讓此事發生，於同年
    5月底前貸款一定會下來，而以此方式詐騙陳慶尚夫婦，並
    偽與陳慶尚簽訂96年5月8日投資議書，致陳慶尚夫婦因而陷
    於錯誤，依陳淑枝指示，於同年5月10日，由周聰玲代理陳
    慶尚匯款800萬元至陳淑枝設於永豐銀行敦北分行帳號000
    00000000000號帳戶，陳淑枝取得該筆匯款後，即於同日匯
    款489萬2,100元至花蓮府前路郵局李文平帳戶內，委託李文
    平代其依臺灣花蓮地方法院96年度聲字第75號停止執行裁定
    提存擔保金475萬7,100元，另13萬5,000元用於清償其積欠
    李文平之債務，其餘款項則供清償陳淑枝個人債務、繳納稅
    款之用，足以生損害於陳慶尚、周聰玲及宏隆公司。迄96年
    5月31日陳淑枝並未以儷仕旅館抵押借得任何貸款，亦未返
    還800萬元給陳慶尚夫婦，且陳慶尚因擔任陳淑枝在臺灣花
    蓮地方法院96年度重訴字第1號民事事件之訴訟代理人而接
    獲對造所寄民事陳報狀繕本而知陳淑枝自95年5月起即已積
    欠彰化銀行花蓮分行借款及信用卡本息55,898,799元，復由
    陳滄浪處獲悉陳淑枝欲以儷仕旅館向銀行辦理超額貸款，未
    獲銀行置理，並由宏隆公司負責人李錦龍處得知上開96年3
    月23日協議書中陳淑枝存於大眾銀行受託信託財產專戶之金
    額實際上為1,200萬元，而非3,200萬元等情，始知受騙。
二、案經陳慶尚、周聰玲訴由臺北市政府警察局松山分局報請臺
    灣臺北地方法院檢察署檢察官偵查起訴。
    理  由
一、程序方面：
  (一)按被告以外之人於審判外之言詞或書面陳述，除法律有規定
    外，不得作為證據，刑事訴訟法第159條第1項定有明文。告
    訴人周聰玲、陳慶尚及證人李錦龍於警詢及檢察事務官詢問
    時所為之陳述，對被告陳淑枝而言，係屬被告以外之人於審
    判外之陳述，核無符合傳聞法聞之例外情形，且上開言詞陳
    述已經被告陳淑枝及其辯護人不同意引為證據方法，應認無
    證據能力。
  (二)次按刑事訴訟程序所為通訊監察處分之取證行為，具有對人
    民隱私權等基本權干預之性質，通訊保障及監察法對此取證
    行為，設有程序規範與限制，俾使實施刑事追訴程序之公務
    員有法可循，並兼顧人民權益之保障。從事刑事追訴之公務
    員違反取證規範，從抑制違法偵查之觀點衡量，如不分情節
    ，均容許該通訊監察所得資料作為證據使用並不適當，固有
    應否排除其證據能力之問題。惟此「證據排除原則」之適用
    ，應僅限於有國家機關行為介入之對於人民之監聽行為而言
    ；私人監聽之行為，並無公權力介入，則不與焉；依刑法第
    314條之1及通訊保障及監察法第29條第3款規定「監察者為
    通訊之一方，而非出於不法目的者，不罰」之規範目的，通
    訊之一方私自錄音之取證行為，如非出於不法目的，不惟在
    刑罰規範上屬於阻卻違法之事由，且因屬通訊一方基於保全
    證據之必要所實施之作為，並無國家機關行為之介入，當非
    通訊保障及監察法所規範之行為，要無先聲請令狀許可之問
    題，自亦不發生有類似公務員違法偵查取得證據之情形，其
    所取得之證據應有證據能力（最高法院97年度台上字第560
    號判決意旨參照）。又當事人所製作之錄音光碟，如非違法
    取得，且已踐行調查證據程式，固非不可採為認定犯罪事實
    之基礎，但依上開錄音光碟所製作之譯文，如僅為當事人單
    方面製作，而被告或訴訟關係人對其真實性復有爭執，法院
    自應勘驗該錄音光碟而踐行調查證據之程式，以確認該錄音
    譯文之真實性，定其取捨，不得逕以該錄音之譯文，採為認
    定被告有罪之基礎（最高法院92年度台上字第3920號判決意
    旨參照）。準此，若當事人或辯護人對錄音譯文內容之真實
    性並無爭執，法院並無勘驗之必要，亦得採為證據。本案檢
    察官引用告訴人陳慶尚、周聰玲夫婦與被告陳淑枝及證人陳
    滄浪於案發後即99年6月4日在臺北市○○○路207號7樓之10
    陳淑枝辦公室之對話內容錄音光碟及譯文作為證據，證人陳
    滄浪亦於本院證稱上開譯文屬實，並據被告陳淑枝之辯護人
    於99年4月27日具狀向本院聲請付費拷貝該份錄音光碟以核
    對譯文內容（見本院卷(一)第264頁），已經本院交付，而被
    告陳淑枝及辯護人對於上開譯文之真實性並無爭執，本院並
    無勘驗錄音譯文是否相符之必要，揆諸首揭說明，上開證物
    、文書自有證據能力。被告陳淑枝及其辯護人於本院審理中
    否認上開錄音光碟、譯文之證據能力，自無足採。
  (三)再被告以外之人於審判外之陳述，雖不符合同法第159條之1
    至第159條之4之規定，但經當事人於審判程序同意作為證據
    ，法院審酌該言詞陳述或書面陳述作成時之情況，認為適當
    者，亦得為證據；又當事人、代理人或辯護人於法院調查證
    據時，知有第159條第1項不得為證據之情形，而未於言詞辯
    論終結前聲明異議者，視為有前項之同意，刑事訴訟法第
    159 條之5定有明文。查本判決下列所引用之各項供述證據
    之證據能力，公訴人、被告陳淑枝及其辯護人於本院審判期
    日中均未予爭執，且迄至言詞辯論終結前亦未再聲明異議，
    本院審酌該等言詞陳述及書面陳述作成時之情況，並無不宜
    作為證據之情事，依刑事訴訟法第159條之5之規定，自得作
    為證據，合先敘明。
二、認定犯罪所憑證據及理由：
    訊據被告陳淑枝固坦承有與告訴人陳慶尚簽立96年4月15日
    之買賣不動產暨投資協議書及96年5月8日之投資協議書，並
    於96年5月10日收到告訴人陳慶尚、周聰玲夫婦所匯800萬元
    ，並將其中489萬2,100元匯給李文平律師，代其依臺灣花蓮
    地方法院96年度聲字第75號停止執行裁定提存擔保金475萬
    7,100元，另13萬5,000元用於清償其個人積欠李文平律師之
    債務，其餘款項則用於清償其個人其他債務及繳納稅款，惟
    矢口否認有何詐欺及行使變造私文書犯行，辯稱：其未向告
    訴人夫婦表示要購買臺中市房地，並無變造96年3月23日協
    議書內容，亦未出示交付該變造之協議書影本給告訴人夫婦
    ，更未以陳開憲對其先前允諾給告訴人夫婦儷仕旅館10%股
    份之事有意見為由請告訴人夫婦匯款，其係以花蓮道場民事
    訴訟需款供擔保為由，向告訴人陳慶尚借款800萬元，其於
    簽立96年5月8日協議書前，就已將其與宏隆公司間就儷仕旅
    館之買賣價金向大眾銀行辦理履約信託之信託契約書正本、
    第1次增補契約及第2次增補契約（內含96年3月23日協議書
    ）之正本交給告訴人陳慶尚，陳慶尚早就知悉其存於大眾銀
    行受託信託財產專戶之價金為1,200萬元，而非3,200萬元，
    96年5月8日與告訴人陳慶尚簽立投資協議書前，有提到同年
    5月底貸款會下來，是因為其託陳滄浪辦理貸款，陳滄浪表
    示有向合作金庫、安泰銀行送件，安泰銀行已經有去現場拍
    照，大概同年5月底總行就會批下來，其未詐騙告訴人及行
    使變造私文書云云。經查：
  (一)前揭犯罪事實，業據證人即告訴人陳慶尚、周聰玲於本院審
    理時具結證述明確，並據證人即宏隆公司負責人李錦龍、引
    介被告陳淑枝認識合作金庫監察人及安泰銀行延平分行經理
    之陳滄浪於本院審理時具結證述綦詳，復有被告陳淑枝變造
    之96年3月23日協議書影本1份、被告陳淑枝與告訴人陳慶尚
    所簽96年4月15日不動產買賣暨投資契約書影本1紙、96年1
    月20日被告陳淑枝與宏隆公司就臺北市中山區○○○路107
    巷16號之「儷仕旅館」不動產買賣合約書影本1份、96年2月
    1日被告陳淑枝與宏隆公司委託大眾商業銀行簽定之信託契
    約書暨第1次增補契約書影本1份、96年3月23日被告陳淑枝
    與宏隆公司所簽之協議書影本1份、96年5月8日被告陳淑枝
    與告訴人陳慶尚所簽之投資協議書影本1份、告訴人周聰玲
    代理人陳慶尚匯款800萬元至被告陳淑枝永豐銀行敦北分行
    帳戶之匯款申請書收執聯影本1紙、被告陳淑枝與告訴人夫
    婦及證人陳滄浪之96年6月4日對話錄音光碟及譯文、永豐商
    業銀行敦北分行97年3月27日、8月25日永豐銀行敦北分行（
    97）字第00011號、第00040號函暨開戶資料、交易明細資料
    及490萬元資金流向資料影本各1份、臺灣花蓮地方法院96年
    度重訴字第1號之民事陳報狀繕本、臺灣花蓮地方法院96 年
    度聲字第75號民事裁定、96年度存字第281號提存書、國庫
    存款收款書影本各1份、96年5月23日臺灣花蓮地方法院民事
    庭96年度重訴字第1號民事陳報狀1件及所附彰化銀行花蓮分
    行出具之代償證明書影本1紙、96年6月4日之被告陳淑枝票
    據信用資料查覆單影本4紙、被告陳淑枝發給告訴人陳慶尚
    之手機簡訊內容翻拍照片1份、被告陳淑枝第二類票據信用
    資料查覆單1份、華南商業銀行新生分行98年7月2日(98)華
    生放字第294號函、安泰商業銀行延平分98年6月30日98安延
    平發字第138號函、北投區農會98年7月13日市投農信字第09
    80000391號函、大眾銀行98年7月17日(98)敦化發字第0079
    號函及98年8月6日(98)敦化發字第0088號函附卷可稽。
  (二)被告陳淑枝雖辯稱其從未向告訴人夫婦表示要購買臺中市房
    地，是告訴人委託其出售臺中市房地云云。惟查，此部分事
    實，業據證人即告訴人陳慶尚於本院審理時具結證述：陳淑
    枝知道我在臺中崇德路有房子，我一直閒置在那邊，當初有
    委託永慶房屋仲介以1,000萬元出售，賣很多年還沒賣出去
    ，因為陳淑枝委任我幫她處理花蓮餐廳糾紛案件及仲介臺中
    商銀股權買賣，常到我律師事務所來，並常去臺中，陳淑枝
    知道我有臺中市房地閒置，有1次在臺北市遠東國際大飯店
    咖啡廳向我及內人周聰玲表示她願意以1,050萬元向我購買
    ，並提到她買了儷仕旅館，她知道我太太周聰玲學會計，她
    說她是出家人，不方便出入賓館，希望我太太幫她管帳，但
    不方便每個月給我太太薪水，將來儷仕商務有限公司會增資
    至3,000萬元，她可以給我太太10%股份作為管理帳務之酬勞
    ，因而於96年4月15日由我與陳淑枝簽立臺中市房地之不動
    產買賣暨投資協議書，原則上陳淑枝要付我價金，我產權給
    她，但是陳淑枝還沒有付給我價金，說要等取得儷仕旅館產
    權及向銀行取得貸款後，才能付我價金，在付價金之前，就
    將這筆錢當作幫我墊付投資儷仕旅館的錢，但實際上並沒有
    所謂的投資，我只是單純因為臺中市房地閒置，以1,000萬
    元價格賣不出去，陳淑枝願意以1,050萬元購買，我最終目
    的是要將房子賣掉，所以約定在陳淑枝取得儷仕旅館產權及
    銀行貸款後給付臺中市房地價金，我再將臺中市房地產權移
    轉給陳淑枝，在簽不動產買賣暨投資協議書前，被告陳淑枝
    就交給我大眾銀行信託契約書正本及第1次增補契約，要向
    我證明她有買儷仕旅館，後來我認為她只是想利用臺中市房
    地想辦法去變現金供其使用，並不是真心要買房子，且陳淑
    枝也表示她1個人不需要住那麼大的房子，要介紹她的醫師
    朋友宋昀和購買，所以我就簽立授權書給她等語在卷，核與
    證人即告訴人周聰玲於本院審理時具結證述情節相符，並有
    96年4月15日不動產買賣暨投資協議書影本附卷可稽。參以
    被告陳淑枝坦承確有簽立96年4月15日不動產買賣暨投資協
    議書，倘被告陳淑枝未曾表示要購買臺中市房地，豈會與告
    訴人陳慶尚簽立該不動產買賣暨投資協議書？顯見被告陳淑
    枝所辯顯係卸責之詞，不足採信。而被告陳淑枝於95年6月
    13日起至同年12月25日止，因存款不足之退票張數為102張
    ，金額高達1億4,105萬7,956元，有第二類票據信用資料查
    覆單附卷可憑（見96年度他字第6400號偵查卷第132至135頁
    ），且被告陳淑枝自95年5月2日起即未繳納積欠彰化銀行花
    蓮分行之借款及信用卡本息，王桂霜因與被告陳淑枝簽訂花
    蓮琉璃光齋園買賣契約，為向銀行辦理貸款，而於95年7月5
    日為被告陳淑枝代償5,589萬8,799元等情，亦有臺灣花蓮地
    方法院96年度重訴字第1號民事陳報狀及所附彰化銀行花蓮
    分行出具之代償證明書附卷可稽（見96年度他字第6400號偵
    查卷第32至36頁），足見斯時被告陳淑枝當無向告訴人夫婦
    購買臺中市房地之資力，惟被告陳淑枝卻隱瞞上情，於96年
    4月間向告訴人夫婦表示要購買臺中市房地，與告訴人陳慶
    尚簽立不動產買賣暨投資協議書，使告訴人夫婦誤以為被告
    陳淑枝有相當資力足以購買臺中市房地，且有能力於儷仕旅
    館產權過戶完成及貸款核撥後給予告訴人夫婦儷仕商務有限
    公司及所在房地10%股份，足認被告陳淑枝明知自己無資力
    ，負債上億，卻對告訴人夫婦施用詐術，而使告訴人陷於錯
    誤，誤以為被告陳淑枝有相當資力，俟取得儷仕旅館產權後
    ，再給付臺中市房地價金並委託其等管理儷仕旅館帳務而給
    予其等儷仕商務有限公司及所在房地10%股份之真意，堪認
    被告陳淑枝確有藉購買臺中市房地對告訴人施用詐術，使告
    訴人陷於錯誤，而誤信其有相當資力至明。另被告雖提出96
    年5月6日委託書，辯稱告訴人陳慶尚係簽立授權書委託其出
    賣臺中市房地，然查告訴人陳慶尚固不否認有出具該授權書
    給被告陳淑枝，惟如前所述，被告於96年4月間確有向告訴
    人夫婦表示要購買臺中市房地，並約定俟被告陳淑枝取得儷
    仕旅館產權及銀行核撥貸款後，再給付價金1,050萬元之事
    實乙節，業據告訴人陳慶尚、周聰玲證述在卷，且為被告所
    是認，是上開96年5月6日授權書仍無從作為有利於被告陳淑
    枝之證明。
  (三)被告陳淑枝又辯稱其係為繳納花蓮民事訴訟事件擔保金而向
    告訴人夫婦借款800萬元，並非以陳開憲對其給予告訴人夫
    婦儷仕商務有限公司10%乾股有意見，要求告訴人匯款800萬
    元，亦未向告訴人夫婦表示其已付儷仕旅館價金3,200萬元
    ，且無變造96年3月23日第2次增補協議書後交付告訴人云云
    。惟查，此為告訴人陳慶尚、周聰玲所否認，且被告陳淑枝
    就其要求告訴人匯款800萬元之原因，於本院準備程序及審
    理期日均避而不答，嗣於本院最後1次審理期日時始供稱係
    為繳納花蓮民事訴訟事件之擔保金而向告訴人夫婦借款，是
    其所辯是否可信，已有可疑。且被告陳淑枝係以陳開憲對其
    給予告訴人夫婦儷仕商務有限公司10%乾股有意見，而要求
    告訴人匯款800萬元，並提出變造之96年3月23日協議書以取
    信告訴人夫婦其已付儷仕旅館價金3,200萬元，且於96年5月
    31日前即可取得銀行貸款，保證於96年5月底前返還告訴人
    該800萬元等情，業據證人即告訴人陳慶尚本院審理時具結
    證述被告陳淑枝於96年5月8日前，向我及周聰玲表示已經給
    付儷仕旅館價金3,200萬元，並提出如告證7號所示之96年3
    月23日協議書影本為證，陳淑枝並表示她也積極辦理銀行貸
    款，大概5月20日貸款就會下來，因為她承諾要給周聰玲10%
    股份，是基於個人私心，陳淑枝表示她的合夥人陳開憲對這
    個部分有意見，陳淑枝希望我們先匯800萬元到其帳戶內，
    作為我們也有資金進去投資儷仕旅館的證明，讓她比較好說
    話，96年5月20日就會將錢還給我們，所以才在96年5月8日
    簽立投資協議書，因為想到貸款可能會拖個幾天，所以與陳
    淑枝約定在96年5月底前就要辦妥貸款，並將800萬元還給我
    ，當時我根本沒有想到陳淑枝會騙我，陳淑枝是我的當事人
    ，陳淑枝委任我處理花蓮琉璃光齋園案件，牽涉到有黑道背
    景的人，花蓮的律師沒有人要處理，透過他人介紹我幫她處
    理，我想我盡力幫她處理案件，她又是出家人，雙方又有這
    麼多合作，我沒有想到她會把腦筋動到我這裡，我是因為陳
    淑枝交付之96年3月23日協議書記載已付價金3,200萬元，認
    為她既然已經付了這麼多錢，怎麼可能不去辦理貸款，讓錢
    被沒收，如果真的不能取得貸款，賣方也不可能把3,200萬
    元全部沒收，所以在陳淑枝未按期還款情形下，我們積極與
    宏隆公司聯絡，我和周聰玲約宏隆公司負責人李錦龍見面，
    如果陳淑枝要求退回價金，希望宏隆公司能將其中800萬元
    交給其，因為陳淑枝還欠我800萬元，並將告證7號所示協議
    書拿給李錦龍看，李錦龍看了協議書後說該協議書是假的，
    金額是1,200萬元，不是3,200萬元，李錦龍並告訴我陳淑枝
    想要超額貸款等語在卷；證人即告訴人周聰玲於本院審理時
    亦具結證稱：於96年5月8日簽立投資協議書前的某個上班日
    ，陳淑枝說她本來要買臺中市房地，後來不買了，因為陳開
    憲對她給予我們儷仕商務有限公司10%股份作為我幫她管理
    帳務之報酬有意見，而第一銀行長安東路分行的貸款於96
    年5月20日就會下來，希望我們給她800萬元的資金證明，讓
    她好做人，於96年5月20日貸款下來就還我們800萬元，並有
    拿出96年3月23日協議書表示她已經給付儷仕旅館價金3,200
    萬元，我沒有想到她會騙我們，因為她是我先生的當事人，
    而且陳淑枝已經付了3,200萬元，怎麼可能不去辦理貸款而
    在96年5月31日被沒收，加上陳淑枝一直強調貸款在96年5月
    20日就會下來，並承諾在同年月31日前會把800萬元還給我
    ，我想說時間這麼短，應該不會有事，才會在96年5月10日
    匯款800萬元到陳淑枝帳戶內，我在96年5月18至20日，每天
    打電話問陳淑枝，於96年5月20日貸款沒有下來，陳淑枝說
    要延遲，同年月21日我再打電話問陳淑枝，她說要再延遲幾
    天，到了同年月23日左右，陳淑枝告訴我錢被陳開憲拿去繳
    稅金，我問為什麼要把我的錢拿去給陳開憲繳稅金，結果陳
    淑枝就掛我電話，之後就不接我打的電話，後來陳淑枝傳送
    簡訊告訴我們要延遲10餘天，到了96年5月31日，陳淑枝也
    不跟我們聯絡，因此我和陳慶尚聯絡宏隆公司負責人李錦龍
    ，於96年6月2日我給李錦龍看陳淑枝交給我們的96年3月23
    日協議書，李錦龍說這是假的，不是3,200萬元，而是1,200
    萬元等語明確；證人李錦龍於本院審理時亦具結證述其係宏
    隆公司負責人，於96年1月間，我代表宏隆公司與被告陳淑
    枝簽訂儷仕旅館買賣契約，約定價金1億2,090萬元，陳淑枝
    已付價金1,200萬元，告訴人周聰玲曾打電話給我約時間見
    面，表示要瞭解陳淑枝向我買儷仕旅館的事情，那次是陳淑
    枝違約之後，我們在臺北遠東國際大飯店見面，告訴人周聰
    玲拿了1張記載陳淑枝已支付儷仕旅館價金3,200萬元給宏隆
    公司的文件也即是告證7號所示96年3月23日協議書影本給我
    看，我說我實際上只有收1,200萬元，我告訴周聰玲、陳慶
    尚夫婦你們被騙了，告訴人提出之96年3月23日協議書影本
    ，除金額不同外，其餘內容均與我所簽96年3月23日協議書
    相同，於96年5月31日時，陳淑枝並未依約覆行，貸款還是
    沒有下來，我與陳淑枝聯絡，但陳淑枝一直拖延，所以宏隆
    公司就終止合約等語明確，參以於96年6月4日告訴人夫婦與
    被告陳淑枝協調還款時，告訴人陳慶尚質問被告陳淑枝：「
    我說你5月31日到期，你不趕快貸，那你已經付了3,200萬元
    ，那你寧可讓它被沒收？」、「我還想不通哪有人1億不貸
    ，還要讓人家把3,200萬元沒收，這個部分我真的不明白，
    你應該先貸下1億，再來處理呀！」、「你已經付了3,200萬
    元，你看看這違約金是全沒收的」等語時，被告陳淑枝完全
    未予反駁，僅一再答稱不可能全部被沒收，其時間上來不及
    等語，此有該次對話錄音光碟及譯文附卷可憑（見96年度他
    字第6400號偵查卷(二)第328頁反面至329頁、第330頁），衡
    情倘被告陳淑枝未曾向告訴人夫婦表示其已付3,200萬元，
    被告陳淑枝理應當場反駁，惟被告陳淑枝並未反駁，益徵告
    訴人上開指述為可信。再於96年6月4日告訴人周聰玲質問被
    告陳淑枝「你800萬元那時是拿到哪裏？你不是說給陳開憲
    看一下嗎？怎麼看的不見了？」，被告陳淑枝稱：「我跟你
    講，因為今天是他跟我argue說既然要做股東，為什麼你們
    的錢不進來」，周聰玲稱：「那你叫他還我呀」，被告陳淑
    枝稱：「那我也跟他講呀，他說那你總是要等到貸款下來吧
    ！」，告訴人陳慶尚、周聰玲並均問被告陳淑枝「那錢呢？
    」，被告陳淑枝答以「他要去付稅金」等語，亦有上開對話
    錄音光碟及譯文附卷可按（見96年度他字第6400號偵查卷(二)
    第332頁），足見實際上被告陳淑枝向宏隆公司購買儷仕旅
    館價金已付金額為1,200萬元，而非3,200萬元，惟被告陳淑
    枝卻以同案被告陳開憲對給予告訴人夫婦10%儷仕商務有限
    公司及所在房地10%股乙事有意見，要求告訴人先匯款800萬
    元至其帳戶，向陳開憲證明告訴人夫婦有出資，且持變造之
    96 年3月23日協議書以其已付3,200萬元，不可能不於96年5
    月31日前辦理取得銀行貸款而任由宏隆公司沒收3,200萬元
    ，貸款下來後一定返還800萬元，要求告訴人匯款800萬元至
    其帳戶甚明。又證人陳滄浪亦證述：被告陳淑枝請其幫忙找
    貸款，因為其在臺北農產運銷公司服務，而臺北市農產運銷
    公司董事長莊龍彥是合作金庫監察人，經徵得莊龍彥同意後
    ，其帶陳淑枝、陳開憲及告訴人陳慶尚一起與合作金庫監察
    人莊龍彥見面，他們將資料留給莊龍彥，莊龍彥在見面後的
    第3天就告訴我這件不行，物件額度不足，貸款金額太高，
    我就馬上回覆陳淑枝，陳淑枝問我還有無認識誰，我說我表
    哥林三完是安泰銀行延平分行經理，我留給陳淑枝我表哥的
    聯絡方式，至於陳淑枝有無送件，我不知道，我沒有幫陳淑
    枝送件，我只有介紹他們認識合作金庫監察人莊龍彥，96年
    6 月4日我有與告訴人夫婦及被告陳淑枝談貸款的事情，我
    有提到安泰銀行貸款我哥已經幫陳淑枝辦一半了，現在已照
    完相，照完相後分行作業好了要送總行評估，不是總行評估
    而已，還要總評估小組開會，評估說多少，再送回分行再叫
    你去辦理資料，手續辦好再送總行，董事會再開會等語，並
    建議陳淑枝先向安泰銀行貸款1億元，再向合作金庫辦理裝
    潢貸款3000萬元，但陳淑枝不要，她說安泰銀行貸款額度不
    夠等情綦詳，參以被告陳開憲亦供述其擔任儷仕旅館貸款之
    借款名義人，從未接獲銀行通知辦理對保手續等情，足認被
    告陳淑枝在96年5月初時，就儷仕旅館貸款僅係留資料給合
    作金庫監察人，3天後就遭拒絕，嗣雖有向安泰銀行延平分
    行送件，經安泰銀行延平分行拍照後，安泰銀行延平分行初
    步同意申貸金額為1億元，係被告陳淑枝認為額度不夠而未
    向安泰銀行延平分行申貸，足認被告陳淑枝對告訴人夫婦稱
    儷仕旅館貸款於96年5月20日就會核貸云云，均非事實，堪
    認被告陳淑枝對告訴人夫婦確有施用詐術至明。且觀諸被告
    陳淑枝與告訴人陳慶尚所簽投資協議書第2條約定無論被告
    陳淑枝有無完成銀行貸款，被告陳淑枝均需於96年5月31日
    前返還告訴人該800萬元，而如上所述，被告明知當時並無
    任何1家銀行通知辦理對何准予貸款，惟其為求能自告訴人
    處取得800萬元，而應允上開還款期限，益徵被告陳淑枝自
    始即有意圖為不法所有之詐欺犯意至明。是被告陳淑枝上開
    所辯，顯與事實不符，無足採信。
  (四)被告陳淑枝復辯稱於96年5月8日與告訴人陳慶尚簽立投資協
    議書前，就已將其與宏隆公司間就儷仕旅館產權買賣與大眾
    銀行所簽信託契約書及第1次增補契約、含96年3月23日所簽
    協議書之正本之第2次增補契約均交給告訴人陳慶尚保管，
    陳慶尚理應知悉其存於信託專戶之價金為1,200萬元而非
    3,200萬元，其並未交付變造之96年3月23日協議書影本給陳
    慶尚云云。惟查，被告陳淑枝係交付其與宏隆公司間就儷仕
    旅館產權買賣與大眾銀行所簽履約信託契約書、第1次增補
    契約之正本及經變造之96年3月23日協議書影本給告訴人夫
    婦，嗣被告陳淑枝於96年7月3日傳送簡訊向告訴人索討信託
    契約書正本，並於96年7月13日傳送簡訊表示願匯給告訴人
    20萬元，希望告訴人將信託契約書正本還給其，告訴人於被
    告陳淑枝匯入20萬元，將即該信託契約書正本及第1次增補
    契約正本以掛號寄還給被告陳淑枝，此據證人即告訴人陳慶
    尚、周聰玲證述在卷，並有上開簡訊照片附卷可按，復經被
    告陳淑枝於偵查中供述其只有交給告訴人2本信託契約書正
    本（見96年度他字第6400號偵查卷(一)第352頁），顯見被告
    陳淑枝所交付給告訴人之契約書正本係指信託契約書及第1
    次增補契約甚明。被告陳淑枝雖有交付信託契約書及第1次
    增補契約給告訴人陳慶尚，而信託契約書及第1次增補契約
    均記載被告陳淑枝已付價金為1,200萬元，惟查上開信託信
    契約書、第1次增補契約分別係於96年2月1日、同年月15日
    簽訂，而被告陳淑枝於96年5月初要求告訴人匯款800萬元時
    ，所交付之協議書影本係於96年3月23日簽訂，則告訴人以
    為被告陳淑枝於第1次增補契約簽立後有再付款，核符常情
    ，況被告陳淑枝係積極施用詐術使告訴人誤信其已支付儷仕
    旅館3,200萬元等情，已如上所述，是縱被告陳淑枝有交付
    信託契約書及第1次增補契約給告訴人陳慶尚，亦不足為有
    利於被告陳淑枝之認定。
  (五)被告陳淑枝另辯稱其確有向銀行申貸，因銀行未如期撥貸，
    所以才無法返還告訴人800萬元云云。惟查被告於96年5月8
    日與告訴人陳慶尚簽立「投資協議書」時，即一再對告訴人
    陳慶尚、周聰玲夫婦誆稱銀行貸款均已談妥，於96年5月20
    日就可獲得銀行撥款乙節，業據證人即告訴人陳慶尚、周聰
    玲於本院審理時具結證述明確，並有被告陳淑枝96年5月24
    日傳送給告訴人夫婦之簡訊內容照片（見96年度他字第6400
    號偵查卷第179頁）及96年6月4日、同年月13日被告陳淑枝
    與告訴人夫婦對話內容錄音光碟及譯文附卷可稽。被告對於
    其於96年5月24日傳送內容為「早上與陳滄浪通電話(1)儷仕
    貸款會延遲十來天左右…」乙情是認在卷，衡情，倘被告陳
    淑枝未曾向告訴人夫婦表示貸款會在96年5月20日下來，被
    告陳淑枝豈會於96年5月24日傳送上開內容之簡訊給告訴人
    ？益徵告訴人夫婦指訴被告陳淑枝於96年5月初對其等誆稱
    貸款已經辦好，於96年5月20日就能獲得銀行核撥貸款乙節
    為可信。又被告陳淑枝於96年5月間要求告訴人夫婦匯款800
    萬元時，尚未有任何銀行同意接辦貸款，且被告陳淑枝於96
    年5月20日以前，雖有向安泰銀行延平分行送件申請貸款，
    然安泰銀行初步同意申貸金額為1億元，因授信金額逾1億元
    需送總行辦理徵信、授信，安泰銀行延平分行及陳滄浪從未
    向被告陳淑枝表示於96年5月20日以前可以核撥貸款乙節，
    亦據證人陳滄浪於本院審理時具結證述明確，足見實際上被
    告陳淑枝於96年5月初時並未明確獲得任何一家銀行同意承
    辦貸款准予授信，亦尚未辦理對保，遑論獲得銀行通知核撥
    貸款日期，惟被告卻仍向告訴人夫婦佯稱其於96年5月20日
    即可獲得銀行核撥貸款甚明，而使告訴人誤信被告能於96年
    5月底前獲得核撥貸款而能如期取回暫存入被告陳淑枝帳戶
    之800萬元，足認被告陳淑枝確有施用詐術，使告訴人陷於
    錯誤匯款800萬元至被告陳淑枝帳戶，被告陳淑枝因此詐得
    800萬元甚明。是被告陳淑枝此部分所辯，亦係畏罪之詞，
    並無足採。
  (六)綜上所述，本件事證明確，被告陳淑枝所辯均無足採，其犯
    行均堪認定，應依法論科。
三、論罪科刑理由：
  (一)核被告陳淑枝所為，係犯刑法第216條、第210條行使變造私
    文書罪及同法第339條第1項之詐欺取財罪。被告陳淑枝變造
    私文書之低度行為，為行使變造私文書之高度行為所吸收，
    不另論罪。
  (二)被告一詐欺取財行為，侵害二法益，觸犯二罪名，為想像競
    合犯，應從一重依詐欺取財罪論處；其行使變造私文書以遂
    行其詐騙告訴財物犯行，係以一行為同時觸行使變造私文書
    罪及詐欺取財罪，為想像競合犯，依刑法第55條規定，從一
    重之行使變造私文書罪處斷。公訴人認被告陳淑枝與被告陳
    開憲係共同正犯，惟依卷存證據資料尚不足以認定（詳後述
    無罪部分），容有誤會。
  (三)爰審酌被告因個人債務週轉不靈，不思以正常方式取得資金
    ，以詐騙方式博取告訴人信任而交付金錢供己使用，並變造
    協議書騙取告訴人提供資金，詐騙金額為800萬元，及被告
    迄今僅於96年7月13日返還20萬元給告訴人，其餘780萬元迄
    未返還，並被告犯後仍飾詞否認犯行，態度非佳等一切情狀
    ，量處如主文所示之刑。
  (四)至臺灣臺北地方法院檢察署99年7月7日北檢玲歲99偵1677字
    第50159號函送併辦意旨略以：被告陳淑枝係禾盛開發股份
    有限公司（下稱禾盛公司）負責人，於95年4月間，明知禾
    盛公司並未實際向股東收足股款，竟透過管道，由代無資金
    集團代為調取資金，於95年4月10日將6,000萬元分為6筆款
    項存入華泰商業銀行復興分行禾盛公司籌備處活存帳號0000
    000000000號帳戶，充作股款收足證明，而以申請文件表明
    收足股款，委請不知情之會計師出具該公司股款業經收足之
    公司設立登記資本查核報告書後，持向臺北市政府申辦公司
    設立登記，以上開明知不實之事項使公務員登載於職務上所
    掌之公司登記文書，而於同年4月間完成公司設立登記之手
    續，足以生損害於主管機關對於公司管理之正確性，因認被
    告涉犯公司法第9條第1項罪嫌，而與本案有裁判上一罪關係
    ，為同一案件，而移送本院併辦等語。惟查該案被告犯違反
    公司法第9條第1項之犯罪時間係在95年4月間，而本件前開
    論罪科刑之被告所為行使變造私文書罪及詐欺罪之犯罪時間
    係在96年5月間，兩者時間相差逾1年，且所犯罪名不同，實
    無裁判上一罪關係，本院自無從併與審理，應退回臺灣臺北
    地方法院檢察署續行偵辦，附此敘明。
四、無罪部分：
  (一)公訴意旨略以：被告陳開憲自稱係鑫聯網國際股份有限公司
    副董事長，與被告陳淑枝共同基於意圖為自己不法所有之犯
    意聯絡，於96年5月初，由被告陳淑枝對陳慶尚夫婦稱：其
    合夥人陳開憲對於先前允諾給陳慶尚夫婦10%股份一事有所
    意見，並介紹陳開憲與陳慶尚夫婦認認，陳淑枝並要求陳慶
    尚夫婦可否先匯款800萬元至陳淑枝之寫戶，以證明渠等資
    料，以便對陳開德有所交待，將來俟96年5月20日儷仕旅館
    銀行貸款下來，即將800萬元返陳慶尚夫婦云云，陳淑枝為
    求再度取信陳慶尚夫婦，復出示1紙以陳淑枝名義與宏隆公
    司於96年3月23日簽訂之協議書，且事前於不詳時、地，將
    該協議書中所載其已支付「1,200萬元」於大眾銀行信保帳
    戶內之語句，變造為金額「3,200萬元」，而於上開時、地
    ，持上開變造私文書向陳慶尚夫婦行使，並以：如果貸款於
    同年5月底前未下來，依該協議書之約定，逾期視同違約，
    其已支付3,200萬元價金將全部被宏隆公易沒收，使陳慶尚
    夫婦陷於錯誤，誤認陳淑枝等已支付買賣價金之3,200萬元
    ，不可能故意讓銀行貸款遲延下來，而遭宏隆公司沒收，認
    陳淑枝、陳開憲二人所述可信，且陳淑枝資力雄厚，應無不
    返還800萬元之理，遂依陳淑枝指示，於同年5月10日由周聰
    玲自日盛銀行敦南分行帳戶匯款800萬元至陳淑枝設於永豐
    銀行敦北分行帳號00000000000000號帳戶，並由陳慶尚與陳
    淑枝簽訂1份投資協議書，約定如陳淑枝未能於96年5月底返
    還陳慶尚800萬元投資款，陳慶尚得解除該投資協議書等語
    ，以之取信陳慶尚夫婦。嗣後陳慶尚夫婦得知陳淑枝等並未
    有意要貸款經營儷仕旅館，只想取得超額貸款獲取不法利益
    ，且由宏隆公司得知上開96年3月23日之協議書中已支付金
    額為只有1,200萬元，並非經變造之3,200萬元等情，經屢向
    陳淑枝等請求依上開約定返還上開800萬元之款項，陳淑枝
    等均拒絕還款，二人始知受騙，因為被告陳開憲與被告陳淑
    枝共同涉犯刑法第216條、第210條之行使變造私文書罪及同
    法第399條第1項之詐欺取財罪等罪嫌。
  (二)按犯罪事實應依證據認定之，無證據不得認定其犯罪事實；
    又不能證明被告犯罪或其行為不罰者，應諭知無罪之判決，
    刑事訴訟法第154條第2項、第301條第1項分別定有明文，此
    即揭櫫刑事訴訟程序係採證據裁判主義，易言之，即認定不
    利被告之事實，須依積極證據，苟積極證據不足為不利於被
    告事實之認定時，自應為有利於被告認定，更不必有何有利
    之證據，最高法院30年上字第816 號判例意旨參照。次按刑
    事訴訟法上所謂認定犯罪事實之證據，係指足以認定被告確
    有犯罪行為之積極證據而言，該項證據自須適合於被告犯罪
    事實之認定，始得採為斷罪資料。如未能發現相當證據，或
    證據不足以證明，自不能以推測或擬制之方法，以為裁判之
    基礎。又刑事訴訟上證明之資料，無論其為直接或間接證據
    ，均須達於通常一般人均不致有所懷疑，而得確信其為真實
    之程度，始得據為有罪之認定，若其關於被告是否犯罪之證
    明未能達此程度，而有合理性懷疑之存在，致使無法形成有
    罪之確信，根據「罪證有疑，利於被告」之證據法則，即不
    得遽為不利被告之認定，此分別有最高法院29年上第3105號
    、40年臺上字第86號、76年臺上字第4986號判例可資參照。
  (三)查本件公訴人據以認被告陳開憲涉犯刑法第216條、第210條
    之行使變造私文書罪及同法第339條第1項之詐欺取財罪等罪
    嫌嫌，無非係以被告陳開憲之供述、告訴人陳慶尚、周聰玲
    之指訴及被告陳開憲曾交付名片1紙給告訴人陳慶尚為其主
    要論據。訊據被告陳開憲固坦承其係鑫聯網國際股份有限公
    司副董事長，並擔任陳淑枝購買儷仕旅館向銀行辦理抵押貸
    款之借款名義人，惟堅決否認其有何行使偽造私文書及詐欺
    取財犯行，辯稱：其並非被告陳淑枝合夥人，雖其曾貸予金
    錢給被告陳淑枝，幫忙被告陳淑枝洽商辦理儷仕旅館貸款事
    宜，但未有任何共同投資行為，未曾透過被告陳淑枝向告訴
    人陳慶尚表示對10%股份有意見，其與告訴人陳慶尚唯一見
    面場合是與農產運銷董事長莊龍彥商談貸款事宜時，被告陳
    淑枝不知何故協同告訴人陳慶尚到場，而當時被告陳淑枝向
    被告陳開憲介紹告訴人陳慶尚為其委任律師，幫忙處理花蓮
    訴訟案件，被告陳開憲未預期會與告訴人陳慶尚見面，與告
    訴人陳慶尚之接觸僅只於交換名片，未有任何進一步言談，
    與告訴人周聰玲未曾謀面，遑論施以詐術，其對於被告陳淑
    枝給與告訴人夫婦儷仕旅館10%股份，及被告陳淑枝以其對
    陳淑枝給予告訴人夫婦儷仕旅館10%股份有意見，並交付變
    造之96年3月23日協議書以取信告訴人夫婦之情事，均不知
    情等語。經查：
    1.被告陳開憲與告訴人周聰玲未曾謀面，與告訴人陳慶尚亦
      僅係於96年4月間見過1次面，當時是被告陳淑枝表示陳滄
      浪介紹其認識合作金庫監察人莊龍彥，陳淑枝邀陳慶尚一
      起去臺北農產運銷公司見莊龍彥，陳淑枝也有帶陳開憲一
      起去，陳開憲因而有交付名片給告訴人陳慶尚，陳淑枝當
      時向莊龍彥表示希望以陳開憲名義作為貸款人向合作金庫
      申辦貸款，而於96年5月初，被告陳淑枝出示變造之96年3
      月23日協議書，及對告訴人夫婦誆稱因陳開憲對陳淑枝給
      予告訴人夫婦儷仕商務有限公司10%股份有意見，希望告
      訴人匯款800萬元至陳淑枝帳戶以取信陳開憲，及銀行貸
      款撥款通知於96年5月20日就會下來，且陳淑枝已付儷仕
      旅館價金3,200萬元，陳淑枝一定會在96年5月31日前返還
      該800萬元時，告訴人陳開憲並未在場等情，已據被告陳
      開憲陳明在卷，並據告訴人陳慶尚、周聰玲於本院審理時
      具結證述屬實，參以被告陳淑枝亦供承被告陳開憲對於其
      允諾要給告訴人夫婦儷仕商務有限公司10%股份之事並不
      知情（見本院96年10月19日審判筆錄第20頁），足見被告
      陳開憲雖有同意擔任陳淑枝購買儷仕旅館向銀行辦理貸款
      之借款名義人，惟於被告陳淑枝向告訴人夫婦行使變造私
      文書及施用詐術時，被告陳開憲並未在場，且查卷內事證
      ，並無其他積極證據足資認定被告陳開憲就被告陳淑枝出
      示變造之96年3月23日協議書向告訴人夫婦詐取800萬元之
      犯行有何犯意聯絡及行為分擔，自難單憑被告陳開憲同意
      擔任陳淑枝向銀行辦理貸款之借款名義人，而對被告陳開
      憲為不利之認定。
    2.綜上，本件檢察官所提出證據，尚不足以證明被告陳慶尚
      有何行使變造私文書、詐欺取財犯行，此外，復查無其他
      積極之證據，足認被告陳慶尚有檢察官所指之行使變造私
      文書、詐欺取財之犯行，被告陳開憲之犯罪即屬不能證明
      ，揆諸首揭法律規定及說明，本件應對被告陳開憲為無罪
      之諭知。
據上論斷，應依刑事訴訟法第299條第1項前段、第301條第1項，
刑法第216條、第210條、第339條第1項前段、第55條，刑法施行
法第1條之1，判決如主文。
本案經檢察官柯木聯到庭執行職務
中    華    民    國    99    年    11    月    19    日
                  刑事第十二庭  審判長法  官  李英豪
                                      法  官  楊台清
                                      法  官  陳慧萍
以上正本證明與原本無異。
如不服本判決應於收受送達後10日內向本院提出上訴書狀，並應
敘述具體理由；其未敘述上訴理由者，應於上訴期間屆滿後20日
內向本院補提理由書（均須按他造當事人之人數附繕本）「切勿
逕送上級法院」。
                                      書記官  黃慧怡
中    華    民    國    99    年    11    月    19    日
附錄本案論罪科刑法條：
中華民國刑法第216條
（行使偽造變造或登載不實之文書罪）
行使第 210 條至第 215 條之文書者，依偽造、變造文書或登載
不實事項或使登載不實事項之規定處斷。
中華民國刑法第210條
（偽造變造私文書罪）
偽造、變造私文書，足以生損害於公眾或他人者，處 5 年以下
有期徒刑。
中華民國刑法第339條
（普通詐欺罪）
意圖為自己或第三人不法之所有，以詐術使人將本人或第三人之
物交付者，處 5 年以下有期徒刑、拘役或科或併科 1 千元以下
罰金。
以前項方法得財產上不法之利益或使第三人得之者，亦同。
前二項之未遂犯罰之。

司法院資訊處製作；財團法人民間司法改革基金會備份。
